臺灣高等法院民事判決
110年度上易字第645號
上  訴  人  新北市政府殯葬管理處
法定代理人  黃秀川  
訴訟代理人  李承志律師
            黃文承律師
被上訴人    集勝營造有限公司
法定代理人  廖雨婷  
被上訴人    再成企業有限公司
法定代理人  盧珦儀  
共     同
訴訟代理人  陳昭琦律師
上列當事人間請求返還不當得利等事件，上訴人對於中華民國11
0年4月8日臺灣新北地方法院109年度建字第91號第一審判決提起
上訴，本院於110年11月2日言詞辯論終結，判決如下：
    主      文
上訴駁回。
第二審訴訟費用由上訴人負擔。
    事實及理由
壹、程序部分：
    按不變更訴訟標的，而補充或更正事實上或法律上之陳述者
    ，非為訴之變更或追加，民事訴訟法第256條定有明文。上
    訴人於原審主張依民法第227條第1項、第179條規定為請求
    （見原審卷17頁），嗣於本院主張依民法第227條、第226條
    第1項、第179條規定為請求（見本院卷207頁），核係不變
    更訴訟標的而補充法律上陳述，先予敘明。
貳、實體部分：
一、上訴人主張：被上訴人集勝營造有限公司（下稱集勝公司）
    、再成企業有限公司（下稱再成公司，與集勝公司合稱被上
    訴人）於民國106年11月2日簽訂共同投標協議書（下稱系爭
    協議書）投標伊之「106年度新北市新店區第一公墓墳墓遷
    葬工程（第二期）」（下稱系爭工程），以集勝公司為代表
    廠商。被上訴人於同年12月25日以新臺幣（下同）1,332萬0
    ,090元得標承攬系爭工程，兩造定有工程契約（下稱系爭契
    約）。系爭工程經被上訴人評估後選定臺北商港處理系爭工
    程土石方。嗣因系爭工程剩餘土石方數量增加，伊分別於10
    7年9月18日、12月25日辦理第一次、第三次變更設計，將原
    有工作項目「壹、一、2.7全區營建廢棄物清運（含磚、混
    凝土塊等）」（下稱2.7廢棄物清運）數量增至624噸（下稱
    系爭工項一），並新增工項「壹、一、2.7-1全區營建廢棄
    物清運（含磚、混凝土塊等）」（下稱2.7-1廢棄物清運）
    數量2,496噸（下稱系爭工項二）。被上訴人應依臺北港收
    容公共工程營建剩餘土石方作業規定（下稱臺北港規定）每
    立方公尺收取管理費120元（含5％營業稅，扣稅後114.28元
    ）計算費用，惟被上訴人就系爭工項一係以每立方公尺494.
    08元計算，系爭工項二係以591.61元計算，而有計價錯誤情
    形，致伊溢付142萬8,411元（計算式：624噸×〈494.08-114.
    28〉元＋2,496噸×〈591.61-114.28〉元＝142萬8,411元，下稱系
    爭款項），已違反系爭契約第9條第31項第1款應就節省費用
    價差扣除之約定，即與系爭契約之本旨不符，且屬可歸責於
    被上訴人事由之不完全給付，自應賠償該損害。又被上訴人
    未扣除節省費用價差之計價錯誤，致伊溢付款項，其受領系
    爭款項係無法律上原因，致伊受有該損害，自應返還之等語
    ，爰依民法第227條第1項、第226條第1項、第179條規定，
    擇一求為命被上訴人連帶如數給付之判決（原審為上訴人敗
    訴之判決，上訴人不服，提起上訴）。上訴聲明：㈠原判決
    廢棄。㈡被上訴人應連帶給付上訴人142萬8,411元，及自起
    訴狀繕本送達翌日起至清償日止按年息5%計算之利息。　
二、被上訴人則以：系爭契約為總價承攬契約，非以個別工作項
    目實際施作數量加乘單價後累計結算，伊已施作完成系爭工
    項一、二之工程，並經上訴人驗收完畢，上訴人即應依約給
    付系爭契約總價，自不得以臺北港規定之處理費用與系爭契
    約價格之價差，要求減少工程款。系爭契約第9條第31項第1
    款係指上訴人若有先指定土資場，伊不去其指定的土資場而
    要自覓時，才需依該條款約定辦理變更契約扣除簡省費用，
    而本件自始由伊自覓土資場，自無該條款約定之適用。且伊
    選定臺北港作為收容系爭工程剩餘土石方之處所後，即送交
    上訴人審核並經同意備查，上訴人在伊履約過程中均未異議
    。又系爭工項一、二之價格乃監造單位及上訴人所訂定，伊
    並無報價錯誤，系爭契約之單價業經兩造依第一次、第三次
    變更契約程序辦理，為兩造磋商合意之結果，伊無不完全給
    付，亦無不當得利等語，資為抗辯。答辯聲明：上訴駁回。
三、兩造不爭執事項（見本院卷82、83頁）：
　　集勝公司、再成公司於106年11月2日簽訂系爭協議書共同投
    標系爭工程，並以集勝公司為代表廠商；被上訴人於同年12
    月25日以1,332萬0,090元得標承攬系爭工程，兩造定有系爭
    契約；系爭工程經被上訴人評估後選定臺北商港處理系爭工
    程土方等情，有系爭協議書、系爭契約及集勝公司107年4月
    23日函文（下稱107年4月23日函文）可稽（見原審卷23、25
    至117頁、339 頁）。
四、本院之判斷：
　　上訴人主張：被上訴人應依系爭契約第9條第31項第1款約定
    扣除節省費用之價差，而未扣除，致伊溢付系爭款項，伊得
    依民法第227條第1項、第226條第1項、第179條規定請求被
    上訴人給付系爭款項等語，為被上訴人所否認，並以前詞置
    辯。經查：
　㈠上訴人得否依民法第227條第1項、第226條第1項規定請求被
    上訴人賠償損害？
　1.按因可歸責於債務人之事由，致為不完全給付者，債權人得
    依關於給付遲延或給付不能之規定行使其權利，民法第227
    條第1項定有明文。又不完全給付，係指債務人所為之給付
    ，因可歸責於其之事由，致給付內容不符債務本旨，而應負
    債務不履行損害賠償之責任。依系爭契約第9條第31項營建
    土石方（或泥漿）之處理第1款約定「乙方（即被上訴人）
    應運送至合法土資場或向借土區借土，或於不影響履約、不
    重複計價、不提高本契約價金及扣除節省費用價差之前提下
    ，自覓符合本契約及相關法規要求之合法土資場或借土區，
    依本契約變更程序經甲方（上訴人）同意後辦理」（見原審
    卷51頁），由該款後段「被上訴人得自覓符合本契約及相關
    法規要求之合法土資場或借土區，依本契約變更程序經上訴
    人同意後辦理」之約定，可知上訴人於投標前得指定土石方
    運送至特定之土資場，若被上訴人於得標後不依上訴人指定
    之土資場，而另自覓土資場時，始有因投標時估算之土資場
    處理費用，與被上訴人自覓土資場費用不同發生價差，而應
    辦理契約變更予以扣除節省費用價差之必要。惟查，系爭工
    程並非由上訴人指定土資場，自始即由被上訴人自覓土資場
    處理，為兩造所不爭執（見本院卷65頁），並有系爭契約單
    價分析表就2.7廢棄物清運之工料名稱記載：「承商自覓處
    理場費用（含進廠證明）」在卷可稽（見原審卷141頁），
    依上說明，自無系爭契約第9條第31項第1款約定之適用。況
    兩造於第一次契約變更設計時，已合意將2.7廢棄物清運數
    量增至624噸，該施工項目之單價與系爭契約原單價每立方
    公尺1,397元相同，其中細項「承商自覓處理場費用（含進
    廠證明）」則為每立方公尺494.08元，另新增2.7-1廢棄物
    清運則議定單價為每立方公尺1,676.23元，其中細項「承商
    自覓處理場費用（含進廠證明）」則為每立方公尺591.61元
    ；嗣辦理第三次契約變更設計時，前開工作項目仍維持第一
    次契約變更時議定之單價等情，有系爭工程第一次、第三次
    契約變更之工程變更設計說明書、工程變更設計議定書、變
    更契約書、工程變更設計預算書及單價分析表在卷可稽（見
    原審卷127至136、141至142頁），足見兩造已合意關於被上
    訴人自覓土資場之處理費（含進廠證明）（即系爭工項一、
    二）之契約單價係以每立方公尺494.08元、591.61元計算，
    被上訴人並無不依系爭契約第9條第31項第1款履行之不完全
    給付之情事。況上訴人亦稱：單價分析表是被上訴人得標後
    ，依招標文件製作，而招標文件是監造人製作的等語（見本
    院卷220頁），益見被上訴人得標後，監造人始依其得標金
    額就各工項之單價為分配，上訴人並未要求被上訴人就系爭
    工項一、二之各細項工項為報價，被上訴人亦無負依成本報
    價之義務，難認被上訴人有違反系爭契約第9條第31項第1款
    之約定，上訴人自應依第一次、第三次契約變更之單價給付
    系爭款項。是上訴人主張：被上訴人報價錯誤，應扣除節省
    之費用云云，洵非可採。
　2.集勝公司於107年4月23日向上訴人申請系爭工程之土資場時
    ，所檢附台北港入場流程之程序第8點記載：每月結算入場
    處理費120元/立方公尺，有107年4月23日函文可稽（見原審
    卷339至341頁），可知上訴人於斯時即已知悉被上訴人自覓
    土資場之場所為臺北商港，及臺北商港土資場之處理費用，
    仍同意以臺北港為土方處理場所並以前述契約單價與被上訴
    人辦理第一次、第三次契約變更，再參酌第三次變更契約記
    載變更依據為：依據107年12月14日會議結論辦理，亦有變
    更契約書附卷可憑（見原審卷131頁），足見第一次、第三
    次變更設計之契約單價係兩造磋商後合意之結果，並非上訴
    人主張之被上訴人報價錯誤所致，上訴人自無溢付系爭款項
    。至上訴人主張：伊收到107年4月23日函文時未注意臺北商
    港之處理費云云，核與107年4月23日函文已附具台北港入場
    流程資料乙情不符，尚難憑信。是被上訴人並無未依系爭契
    約第9條第31項第1款約定履行之不完全給付情事，上訴人依
    民法第227條第1項、第226條第1項規定請求被上訴人賠償系
    爭款項，要屬無據。
　㈡上訴人得否依民法第179條規定請求被上訴人返還系爭款項？
　　被上訴人係依兩造合意之第一次、第三次變更設計之契約單
    價受領系爭款項，且其已依約施作完竣，故其受領系爭款項
    具有法律上原因，不構成不當得利，上訴人主張被上訴人未
    扣除節省費用價差，致受領溢付系爭款項為無法律上原因 
    云云，洵無可採。從而，上訴人依民法第179條規定請求被
    上訴人返還系爭款項，亦屬無據。
五、綜上所述，上訴人依民法第227條第1項、第226條第1項、第
    179條規定請求被上訴人連帶給付142萬8,411元，及自起訴
    狀繕本送達翌日起至清償日止按年息5%計算之利息，均為無
    理由，不應准許，原審為上訴人敗訴之判決，並無不合，上
    訴意旨指摘原判決不當，求予廢棄改判，為無理由，應予駁
    回。
六、本件事證已臻明確，兩造其餘攻擊防禦方法及所提證據，經
    本院審酌後，認均不足以影響判決之結果，爰不逐一詳予論
    駁，併此敘明。
七、據上論結，本件上訴為無理由，依民事訴訟法第449條第1項
    、第78條，判決如主文。
中　　華　　民　　國　　110 　年　　11　　月　　23　　日
                      審判長法  官  王怡雯
                            法  官  呂綺珍
                            法  官  王育珍
正本係照原本作成。
不得上訴。
中　　華　　民　　國　　110 　年　　11　　月　　23　　日

  　　　　　　　　　　　　　書記官  簡曉君